【裁判字號】    91,上更(二),535
【裁判日期】    920417
【裁判案由】    侵占等
【裁判全文】
臺灣高等法院刑事判決                        九十一年度上更(二)字第五三五號
    上  訴  人  臺灣臺北地方法院檢察署檢察官
    上  訴  人
    即  被  告  丙○○
    選任辯護人  秦玉坤律師
右上訴人因被告侵占等案件，不服臺灣臺北地方法院八十五年度訴字第九九二號，中
華民國八十五年七月十六日第一審判決（起訴案號：臺灣臺北地方法院檢察署八十四
年度偵字第一七二四二號、第一八二七九號、八十五年度偵字第一○一四號），提起
上訴，及移送併辦（臺灣臺北地方法院檢察署八十五年度偵字第一六九五四號），經
判決後，由最高法院第二次發回更審，本院判決如左：
    主  文
原判決關於丙○○部分撤銷。
丙○○連續意圖為自己不法之所有，而侵占對於業務上所持有之物，處有期徒刑壹年
壹月。如附表所示支票玖張背面偽造之壬○簽名各壹枚均沒收。
    事  實
一、丙○○係台北市泰源證券顧問股份有限公司（下簡稱泰源證券公司）負責人，於
    民國（下同）八十二、八十三年間，為使泰源證券公司營業帳面呈現健全假象，
    俾能向金融機構、民間借貸資金或以公司名義支票貸得款項，期將貸得款項侵吞
    供其個人花用，竟基於概括犯意，先製作該公司內容不實之統一發票二十三張（
    該公司並未向庚○○、張朱月英、蔡瑛藩、吳林敏華、陳碧玉、胡琇淑、倪英碧
    、鍾國均、李淑惠、胡謙佳、倪潔之、黃麗錦、葉李春鄰、簡聰賢等十四人收取
    顧問費，惟開立內容不實之發票，內載向庚○○等十四人收取顧問費）（其中張
    朱月英、蔡瑛藩、吳林敏華、陳碧玉、胡琇淑、倪英碧、鍾國均、李淑惠、胡謙
    佳等九人名義各兩張），另為配合記帳之需要，又以上開庚○○等十四人名義盜
    用渠等之印章，製作不實之渠等委任泰源證券公司為證券投資事務顧問之「泰源
    證券投資顧問委任契約」二十三份（其中張朱月英、蔡瑛藩、吳林敏華、陳碧玉
    、胡琇淑、倪英碧、鍾國均、李淑惠、胡謙佳等九人名義各兩份），復連續於八
    十三年一月一日及八十四年一月一日，二次虛列泰源證券公司應收帳款分別為新
    台幣（下同）一千四百九十萬元及一千三百三十一萬元，並利用該公司不知情之
    會計人員子○○（業經檢察官為不起訴處分）據以製作不實之帳冊（屬八十四年
    五月十九日修正前商業會計法第六十六條第一款之帳冊及八十九年七月十九日修
    正前證券交易法第一百七十四條第一項第五款之帳簿）。
二、丙○○基於前述意圖為自己不法所有之犯意，於八十三、四年間簽發泰源證券公
    司支票，其中一百五十萬元支票交予子○○；五十萬元支票交予張近瑗；一百五
    十萬元支票交予甲○○；另外二百五十萬元支票交予張近瑗，透過該公司職員子
    ○○、張近瑗、甲○○以及張近瑗向彼等或彼等之朋友朱淑嬌、陳松源、劉炳龍
    、柏志欣、癸○○、蔡淑女、陳雲煌、魏玉珠、陳淑惠、顏慶麟、顏陳秋絨、乙○○、楊蘭鳳、己○○、辛○○、張惠暐、陸挽中、翁翠霞、張近琳、張惠暐、
    王李玲珠、王明麗等人借款達六百萬元，竟將借得之金錢未使用在公司，供其個
    人侵吞花用。
三、丙○○係為泰源證券公司處理事務之人，乃基於意圖為自己不法所有之概括犯意
    ：（一）、於八十三年年底簽發泰源證券公司支票透過莊達修向李在發借貸一千
    五百萬元，八十三年十二月三十一日存入泰源證券公司在世華聯合商業銀行之帳
    戶，使泰源證券公司帳目呈現不實營收之現象，以達帳目資料表面之平衡，隨即
    於八十四年一月五日，分二筆提領七百零一萬一千四百五十九元及七百九十八萬
    八千五百四十一元，由其個人持有後供自己侵吞花用，致生損害於該公司及主管
    機關對於該公司業務管理以及客戶對該公司業績判斷之正確性；（二）(1)、未經
    召開泰源證券公司董事會議，且未經該公司掛名董事洪德耀、吳清田、監察人庚○○之同意，虛偽製作泰源證券公司八十三年十二月十五日之八十三年度董事會
    議議事錄，並偽以洪德耀、庚○○、吳清田名義參與會議之出席，偽以吳清田為
    會議紀錄，決議通過向萬通銀行以土地質押辦理一千萬元以內週轉金授信業務之
    事項，且盜蓋洪德耀、庚○○、吳清田之印章於該會議事錄上，再憑以向萬通銀
    行借貸八百萬元，丙○○並將該業務上持有之借得款項八百萬元陸續提領侵占入
    己，供為個人使用，足生損害於洪德耀與該公司。(2)、丙○○復未經泰源證券公
    司董事會或股東會之決議，於八十四年二月間，擅以泰源證券公司所有之台北市
    松山區○○段○○段（起訴書誤載為三小段）三八０號與三七二號土地及其上建
    物即台北市○○○路五七號八樓及地下二層，為莊達修設定一千萬元之最高限額
    抵押權，而向莊達修借貸六百萬元，並將其侵占入己花用，致生損害於該公司。
    又因丙○○所開具交付莊達修之支票屆期無法清償票款，乃應莊達修之請出具承
    諾書，載明由丙○○覓得保證人即丙○○之母吳蔡翠桑與其妻庚○○於所開具展
    期清償之支票背書保證，丙○○乃未經吳蔡翠桑之同意，於八十四年二月二十五
    日擅自盜取吳蔡翠桑之印章，並蓋用在丙○○所簽發ＦＡ0000000、ＦＡ
    0000000號，面額分別為一百八十一萬八千二百五十元、一百七十八萬五
    千二百六十二元之二張支票背面以作為背書之用而交付莊達修，足生損害於吳蔡
    翠桑。
四、丙○○於八十二年間，與壬○約定，由壬○提供五百萬元，供丙○○操作買賣股
    票，雙方約定該筆金錢由壬○在金鼎綜合證券股份有限公司（下稱金鼎證券公司
    ）開立帳戶存入之，以供丙○○運用操作買賣股票，賣出股票所得款項採劃撥方
    式給付予壬○名下，丙○○操作買賣股票不論輸贏，每月應支付壬○九萬元，丙○○以五百萬元操作股票如有盈餘則歸己所有。惟迄八十三年十月間，因丙○○
    週轉困難，復承前述意圖為自己不法所有之概括犯意，原本金鼎證券公司對客戶
    賣出股票可得之款項採劃撥給付，丙○○為圖取款之便利，竟基於概括犯意連續
    於如附表所示之時間盜蓋壬○之印章於款項劃撥改付支票申請書上，向金鼎證券
    公司申請以支票方式給付股款，而取得金鼎證券公司所簽發彰化商業銀行敦化分
    行為付款人，並指定壬○為受款人如附表所示之支票，並於在該支票上偽造壬○
    之簽名以之背書領款，因丙○○操作股票時曾自行加碼買受股票，上開款項超過
    五百萬元再扣除上開利息部分雖歸丙○○所有，丙○○竟全數領走（上開九張支
    票金額合計二千二百七十七萬一千六百三十一元），侵占該五百萬元之存款，並
    足生損害於壬○。
五、案經丙○○於八十四年八月一日、十二月二十九日、八十五年三月十五日，就向
    莊達修借款六百萬元、將公司不動產設定抵押予莊達修、虛開發票製作不實帳冊
    、未召開董事會製作不實董事會會議紀錄、未經吳蔡翠桑同意盜用其印章書背書
    、侵占壬○帳戶存款部分向檢察官自首，及由泰源證券公司之股東或債權人朱淑
    嬌、張近瑗、陳松源、劉炳龍、子○○、柏志欣、癸○○、蔡淑女、陳雲煌、魏
    玉珠、陳淑惠、顏慶麟、顏陳秋絨、乙○○、楊蘭鳳、己○○、辛○○、陸挽中
    、翁翠霞、張近琳、張惠暐、王李玲珠、王明麗、甲○○告訴，由台灣台北地方
    法院檢察署檢察官偵查起訴及被害人壬○提出告訴，由同上檢察署移送併案審理
    。
    理  由
一、訊據上訴人即被告丙○○對上開於八十三年一月一日、八十四年一月一日利用不
    知情之會計子○○，製作內容不實之發票二十三張以及「泰源證券投資顧問委任
    契約」二十三份，製作內容不實之八十二年、八十三年應收帳款之帳冊，以及開
    立泰源證券公司支票與張近瑗等債權人，向張近瑗等人借錢六百萬元；未經董事
    洪德耀、吳清田、庚○○同意而製作董事會議事錄而向萬通銀行貸款；擅自以公
    司房地向莊達修抵押借款，盜蓋其母吳蔡翠桑印章於支票背面；盜蓋壬○印章而
    向金鼎證券公司申請將款項劃撥改為支票給付，並偽造壬○簽名背書領款等情均
    坦承不諱，惟否認有業務侵占之犯行，又辯稱：伊只跟張近瑗借五十萬元、子○○借一百五十萬元、甲○○借一百五十萬元，還有甲○○的母親借二百五十萬元
    ，其他的人，伊沒有向他們借錢。借入的六百萬是入到伊的帳戶，公司有需要用
    錢找伊，伊就墊款給公司，應該說是借錢給公司，伊總共墊款三千多萬元，公司
    一直沒錢，也沒還伊。伊幫公司墊款三千多萬，遠超過向他們借款六百萬。伊沒
    有盜蓋印章，議事錄是伊指示會計子○○做的，因為公司要向萬通銀行貸款，萬
    通銀行打電話通知會計，要補議事錄，會計告訴伊後，伊指示會計做。伊有蓋吳
    清田、庚○○的印章，彼二人的印章是伊保管，其他議事錄上的章，都是子○○
    蓋。八百萬元是公司歸還伊先前墊給公司的款項，貸款的錢由伊領走。另伊用公
    司的房地，向莊達修借錢，莊達修直接匯到伊帳戶。伊是以個人名義，用公司的
    不動產抵押，向莊達修借錢。伊對公司設定抵押權時均以公司為債務人，實際上
    是伊個人借款，最後的清償也是伊個人出面清償。另伊並未盜用庚○○之印章。
    伊對公司鞠躬盡瘁，沒有侵占。伊與壬○之關係僅有借貸關係，伊向壬○借五百
    萬元，每月付利息九萬元，買賣雖以壬○名義為之，但盈虧均歸伊本人，伊縱有
    向金鼎證券公司申請款項劃撥改付支票，並代為壬○背書轉讓於已之行為，亦不
    成罪。又因伊在同時期曾將一千零七十萬元存入壬○設於彰化商業銀行敦化分行
    五五七二─五一─二二二七三─三○一號帳號內，並簽發兩張支票共八百八十五
    萬五千零九十九元，經加減後伊亦僅領得三百五十萬零六千五百三十二元等語。
二、惟查：（一）、右揭犯罪事實，業據告訴人子○○、張近瑗、壬○等人指訴綦詳
    。告訴人張近瑗於檢察官偵訊時明白指稱：被告以公司支票向彼等借貸共六百萬
    元等情（參偵字第一八二七九號卷第五七頁），核與被告供承：開支票向子○○
    借一百五十萬元，向張近瑗借五十萬元，向甲○○借一百五十萬元，向張近瑗朋
    友借二百五十萬元等語之情節相符（參偵字第一八二七九號卷第五十五頁反面、
    五十六頁）。並有支票影本六張在卷足憑（參偵字第一八二七九號卷第十七頁、
    十八頁）；（二）、被告於偵查時已自承將向莊達修所借得之部分款項自行花用
    等語（參偵字第一七二四二號卷第二頁背面），另被告於八十四年二月十五日向
    萬通銀行貸得八百萬元後，旋即於同年月陸續提款，此有泰源證券公司之存摺部
    分影本附卷可參（參偵字第一八二七九號卷第二十三頁），參酌上開二筆貸款時
    間均在八十四年二月間，被告對向莊達修所貸之款業已侵占部分款項，且復自承
    於八十三年年底有侵占壬○在金鼎證券公司開立帳戶之金錢，顯見需款孔急，堪
    認被告對向萬通銀行所貸得之款，自應為同一侵占行為。被告固舉出子○○所製
    作之「吳總代墊費用明細表」證明其曾為公司代墊三千餘萬元等語。惟參照被告
    前二筆借款係於八十四年二月間，而依被告丙○○所提出之明細表上所載被告丙○○於八十四年二、三月間所支出之款項僅一百餘萬元（參本院八十五年度上訴
    字第三八二○號卷第一宗第四十九頁），核與被告丙○○貸得總共一千四百萬元
    不成比例，所辯貸得之款均用於公司，尚不足採。況被告於偵查中自承：伊拿虛
    偽之資料給子○○作帳等語（偵字第一七二四二號卷第一九頁正面），核與證人
    子○○於偵查中證稱：「作帳的資料，都是丙○○拿資料給我製作，我依據被告
    給我之資料作帳」（參同上卷第一八頁反面）、「八十四年一月，我發現公司的
    帳有問題，我要他（指被告）出切結書，保證他要我做的帳，由他負責」（參偵
    字第一八二七九號第七三反面）等語，以及其於本院審理時證稱：「我製作丙○○代墊的明細表，是八十四年二月中間萬通銀行貨款下來後，丙○○要我製作的
    ，並表示要給董監事看的」、（參本院八十五年度上訴字第三八二○號卷第二宗
    第四頁正面）、「當初代墊表是丙○○叫我寫的，是要讓公司的股東看的‧‧‧
    因為管錢的是丙○○，我沒有錢，當然是回向他拿，至於他有無代墊，我不清楚
    」（同卷第二宗第一八七頁正反面）等語情節相符，並有被告出具之切結書為證
    （參同上卷第一宗第七五之一頁），另參諸子○○、張近媛兩人出具之補充理由
    （一）狀，明白指稱「吳總代墊費用明細表」係被告指示子○○製作，並非公司
    正式會計表冊，準備給公司其他董事看的，其真實性可疑等語（參本院八十五年
    度上訴字第三八二○號卷第一宗第七五頁正面），堪信子○○製作之「吳總代墊
    費用明細表」亦為被告交待子○○所製作，子○○既發現被告交待其製作之帳目
    有問題，被告所舉子○○所製作之「吳總代墊費用明細表」是否為真，亦值懷疑
    ，不能盡信。況股份有限公司與股東個人分屬不同之權利主體，股份有限公司對
    外積欠債務之清償，不及於出資股東個人出資以外之財產，本件被告雖為公司之
    負責人，縱公司財務困難，衡諸常情，應無以自己私人財產為公司代墊之理，被
    告抗辯其代墊公司三千餘萬元，已不足採信，矧上開「吳總代墊費用明細表」亦
    無其他單據佐證相互核對，殊難採信為真正；（三）、告訴人子○○固供承：伊
    確有保管過公司、董事洪德耀、被告丙○○等人之印章，惟堅決否認曾製作過不
    實之董事會議事錄，且蓋用過公司洪德耀、丙○○之印章於上開會議事錄上等情
    ，並稱被告丙○○隨時均可將印章拿去等語。另依卷內資料，上開議事錄除蓋有
    洪耀德之印章外，並蓋有紀錄吳清田，及董事吳清田、監察人庚○○之印章（參
    偵字第一八二七九號卷第二一頁），證人吳清田、庚○○始終不曾出席該次董事
    會，均嗣後始知議事錄上有伊等之印章等語（參原審卷第二八頁至第三○頁、本
    院八十五年度上訴字第三八二○號卷第一宗第二五○頁、第二六九頁背面、第二
    宗第三頁、第一三一頁、本院九十年度上更一字第八○九號卷第二四頁、第七二
    、第七三頁），訊之被告亦自承並未召開該次董事會，且未經吳清田、庚○○同
    意，私自在議事錄蓋用彼二人之印章等語（參原審卷第二九頁背面、第三○頁背
    面、本院九十年度上更一字第八○九號卷第二五○頁、第二六九頁），衡以本件
    被告係泰源證券公司負責人，需用上開印章應屬易事，而保管印章之子○○僅係
    公司職員，自無從阻止丙○○取用該印章使用，而本件亦乏證據足認子○○確有
    參與製作不實之董事會議事錄之情事，被告指稱子○○亦屬共犯，尚不足採信；
    （四）、被告於偵查時供承：「壬○的錢被我挪用」、「於八十二年間起受壬○
    之託而操作股票」、「（去金鼎證券公司把劃撥入帳改為支票支付）沒有（得到
    壬○之同意）」（參偵字第一六九五四號卷第六○頁正面、第一六五頁正反面）
    等語，於本院亦供承：「跟金鼎公司所使用的印鑑章是壬○交給我的，我是未經
    他同意，先後有九張支票，我盜用壬○的印章去變更支票支付的‧‧‧他（指壬○）當初委託我是五百萬元，我挪用最多也是五百萬元」等語（參本院本院八十
    五年度上訴字第三八二○號卷第二宗第二四五頁正反面），核與金鼎證券公司業
    務員戊○○所供八十二年間壬○曾打電話告知伊，有委託丙○○操作股票等情相
    符（參同上卷第六十頁背面），亦核與壬○於本院指稱：「七十九年開戶，我存
    入五百萬元委託他（指被告）買賣」等語相符（參本院八十五年度上訴字第三八
    二○號卷第二宗第二七四頁反面），另觀以被告與壬○所訂立和解書上第一條亦
    載明被告受壬○委託代辦股票買賣，復有和解書影本附卷可憑（參同上卷第一五
    七頁），足徵壬○確係委託被告代辦股票買賣屬實。且參諸該和解書亦載明被告
    同意以五百六十萬元與壬○和解，倘被告丙○○僅侵占壬○股款三百八十萬元，
    被告丙○○自無以高出侵占款甚多之五百六十萬元與壬○和解，從而被告丙○○
    所辯與壬○間僅為借貸關係等語，亦不足採。至於被告引卷附之買賣股票對照表
    、金鼎證券公司融資買進報告書、融資賣出報告書、支票等資料（參本院八十五
    年度上訴字第三八二○號卷第一宗第三四八頁至第三五二頁），據以證明被告只
    領得三百五十萬零六千五百三十二元，惟觀諸上開卷內資料之金錢進出，並無法
    證明被告係為壬○就上開五百萬元操作股票一事支付壬○，被告此項辯解亦不足
    採信。另被告於本院另辯稱：伊於八十三年一月一日至八十四年七月三十一日期
    間代壬○在金鼎證券公司操作買賣股票並未賺錢一節，惟本院依被告所指之期間
    向該公司查詢結果，客戶（指壬○）尚可向該公司收取六百八十八萬三千七百六
    十一元，有該公司九十一年九月九日（九一）鼎證交字第四五○號、九十二年二
    月十七日（九二）鼎證交字第○五七號函、交易明細表等資料在卷可按（參本院
    卷第六○頁至第七三頁、第九八頁），益見被告於本院審理時，仍企圖誤導法院
    推卸刑責。另參諸證人即被告泰源證券公司之特別助理丁○○於本院證稱：「（
    問：妳是否知道被告丙○○跟壬○有金錢往來的關係？）知道，當初壬○跟吳先
    生，有一筆伍佰萬的資金，每個月有九萬元的利息，吳先生給楊先生利息，這個
    案每半年做一期，壬○放一筆錢伍佰萬的資金，吳先生每月開九萬元的利息，半
    年結算，賺賠吳先生自負，楊先生戶頭都要維持五百萬。（問：伍佰萬做何用？
    ）由丙○○自行操作，買賣股票」等語（參本院卷第七七頁），堪認被告與壬○
    間約定，由壬○提供五百萬元，供丙○○操作買賣股票，雙方約定該筆金錢由壬○在金鼎證券公司開立帳戶存入之，以供丙○○運用操作買賣股票，丙○○操作
    買賣股票不論輸贏，每月應支付壬○九萬元，丙○○以五百萬元操作股票如有盈
    餘則歸己所有一節屬實，被告嗣後將壬○上開帳戶內之金錢領走，確有侵占壬○
    帳戶之五百萬元。被告於偵查中僅自首侵占壬○帳戶內之三百八十萬元一節，亦
    與事實不符，不足盡信；（五）、證人洪德耀於本院九十年十月十七日調查時明
    白供述：「我只答應掛名董事，有關公司如何經營由他們處理，公司登記事項卡
    上的印章，是我刻好後交給他們使用，我沒有參與他們公司的會議，八十三年十
    二月十五日董事會議事錄上的印章（指本院同上卷第二宗第七十四頁會議紀錄上
    的印章），我沒有看過，但如係由該公司會計代刻以領薪水之用，我沒有意見」
    等語，參諸被告丙○○亦供承：該印章是公司代洪德耀所刻等語（見同日筆錄）
    ，足見該印章應非盜刻。洪德耀雖有概括授權泰源公司代刻印章，但並未授權該
    公司使用該印章製作不實之董事會會議紀錄，且被告丙○○盜用該印章，製作不
    實之董事會會議紀錄，使洪德耀有被誤認為參加該次會議，需對該公司其餘股東
    負責，亦自足生損害於洪德耀；（六）、被告分別偽造其母吳蔡翠桑及壬○之背
    書，將使其母及壬○有受追索之虞，自足生損害於其母及壬○。另被告係泰源證
    券公司負責人，係為該公司處理事務之人，乃製作不實之帳冊，使金融機構及與
    該公司往來者誤認該公司財務健全，被告丙○○再向金融機構貸款，並簽發該公
    司之支票，將公司不動產設定予債權人，向民間借貸，供其個人花用，增加該公
    司之債務，致生損害於該公司，亦影響主管機關對於該公司之管理；（七）、此
    外，復有內容不實之統一發票二十三張、泰源證券投資顧問委任契約二十三張、
    泰源證券公司簽發之支票、八十三年度董事會議事錄、萬通銀行貸款資料、土地
    及建物登記謄本、承諾書、丙○○冒吳蔡翠桑背書之二張支票、如附表所示之金
    鼎證券公司款項劃撥改付支票申請書七紙、支票九紙、應收帳款明細表等影本附
    卷可稽（參偵字第一八二七九號卷第十九頁、第一一一頁至第一三二頁、第十七
    頁至第十八頁、第二十一頁、本院八十五年度上訴字第三八二○號卷第一宗第二
    八六頁至第二九八頁、偵字第一○一四號卷第五頁、第六頁、偵字第一六九五四
    號卷第二十四頁至第三十六頁、本院八十五年度上訴字第三八二○號卷第一宗第
    一八九頁、一九○頁，該應收帳款明細表記載八十三年一月一日應收八十二年帳
    款為一千四百九十萬元，八十四年一月一日應收八十三年帳款為一千三百三十一
    萬元）。本件事證明確，被告於本院所辯，要係卸責之詞，不足採信，其犯行洵
    堪認定。
二、查被告行為後，商業會計法第六十六條業於八十四年五月十九日修正公布，原處
    罰條文修訂為第七十一條，比較新舊二法，以舊法對被告有利，應適用八十四年
    五月十九日修正前之商業會計法之規定處罰。又被告行為後，證券交易法第一百
    七十四條業於八十九年七月十九日修正公布，同年月二十一日生效，其法定刑度
    已有修正，嗣又於九十一年二月六日修正，惟刑度不變，比較新舊法之結果，以
    被告行為時之舊法（即八十九年七月十九日修正前之證券交易法）較為有利，應
    適用較有利於被告之舊法。又泰源證券公司係經證管會核准之有關證券投資顧問
    事務之公司，此有該公司登記事項卡可稽（見偵字第一八二七九號卷第七八頁）
    ，係屬證券交易法第十八條所定之事業，就犯罪事實欄第一項所載之犯行。核被
    告丙○○一行為，觸犯八十四年五月十九日修正前之商業會計法第六十六條第一
    款、八十九年七月十九日修正前證券交易法第一百七十四條第一項第五款之罪、
    刑法第二百十五條之業務登記不實文書罪，上開三罪均以不實之登載為犯罪構成
    要件，因法規錯綜關係，致同時有三個符合犯罪構成要件之法條可以適用，屬於
    法規競合，應從一重之八十九年七月十九日修正前違反證券交易法第一百七十四
    條第一項第五款之罪論處。被告利用不知情之子○○制作不實發票、帳冊，觸犯
    上開罪名，為間接正犯。又核被告就犯罪事實欄第二項之行為，另係犯刑法第三
    百三十六條條第二項之業務侵占罪；就犯罪事實欄第三項（一）之犯行，係犯刑
    法第三百三十六條第二項之業務侵占罪；就犯罪事實欄第三項（二）(1)之犯行，
    係犯刑法第三百三十六條第二項之業務侵占罪、第二百十六條、第二百十條之行
    使偽造私文書罪；就犯罪事實欄第三項（二）(2)之犯行，係犯刑法第二百十六條
    、第二百十條、第二百十七條、第三百三十六條第二項之業務侵占罪、行使偽造
    私文書罪；就犯罪事實欄第四項之犯行，係犯刑法第三百三十五條第一項普通侵
    占罪、第二百十六條、第二百十條、二百十七條之罪。前述盜蓋印章、偽造署押
    為偽造文書之部分行為，又偽造私文書之低度行為應為行使偽造私文書之高度行
    為所吸收，均不另論罪。又按背信罪與業務侵占罪間之關係，前者為一般之違背
    任務犯罪，後者則專指持有他人所有物，以不法意思，變更持有為所有，而侵占
    入己。因此，為他人處理事務之人所為之侵占，乃特殊之背信行為，如侵占罪成
    立時，雖其行為合於背信罪之構成要件，亦祗能論以侵占罪，不再論以背信罪，
    最高法院二十七年滬上字第七二號、四十二年台上字第四○二號、五十一年台上
    字第五八號判例著有明文，可資參照，是本件被告不再論以背信罪。另被告因業
    務上持有泰源證券公司向萬通銀行、莊達修之貸款及其私人持有壬○之存款五百
    萬元，而予以侵占，分別犯刑法第三百三十六條第二項業務侵占罪及第三百三十
    五條第一項之侵占罪。被告多次行使偽造私文書、業務侵占（含普通侵占）犯行
    ，時間緊接，犯罪構成要件相同，均為連續犯，應分別論以行使偽造私文書、業
    務侵占之一罪並加重其刑，而所犯八十九年七月十九日修正前證券交易法第一百
    七十四條第一項第五款之罪，乃係製作不實帳冊，使公司帳務健全，以達其日後
    向金融機構及民間借貸之用，且嗣將以公司名義借貸之款予以侵占，則以上各罪
    間，彼此間有方法、結果之牽連關係，應從一重之刑法第三百三十六條第二項之
    業務侵占罪論處。本件公訴意旨雖未就被告上開另有偽造泰源證券投資顧問委任
    契約書二十三份部分，又於八十四一月五日提領七百零一萬一千四百五十九元及
    七百九十八萬千五百四十一元，由其個人持有後供自己侵吞花用，另盜用庚○○
    、吳清田印章，偽製八十三年度董事會議議事錄，以及代壬○操作股票、偽造壬○向金鼎證券公司為款項劃撥改付支票申請，偽造壬○署押之背書並為侵占部分
    犯行，提起公訴，惟與公訴人起訴部分有實質上一罪或裁判上一罪關係，本院自
    得一併審理。又對犯罪之一部分自首者，其餘未自首部分如係裁判上一罪，亦有
    自首之效力，此有最高法院二十二年上字第四五○二號、七十年台上一九○八號
    判例可資參照。被告丙○○於八十四年八月一日、十二月二十九日、八十五年三
    月十五日，就向莊達修借款六百萬元、將公司財產設定抵押予莊達修、虛開發票
    製作不實帳冊、未召開董事會製作不實董事會會議紀錄、未經吳蔡翠桑同意盜用
    其印章背書、侵占壬○帳戶存款部分向檢察官自首，此有其三次自首狀及偵訊筆
    錄可稽（參偵字第一七二四二、一○一四、六七六二號卷），應依刑法第六十二
    條規定減輕其刑，前述刑之加重及減輕，依刑法第七十一條第一項規定，先加後
    減之。
三、原審對被告丙○○論罪科刑，固非無見。惟查：（一）、被告丙○○係於八十二
    、八十三年間違反商業會計法第六十六條第一款之罪，行為後該罪於八十四年五
    月十九日修正（處罰條文改為商業會計法第七十七條第一款），法定刑由五年以
    下有期徒刑拘役或一萬元以下罰金，改為五年以下有期徒刑、拘役或科或併科新
    台幣十五萬元以下罰金，依新、舊法比較，自以適用修正前之舊法較有利於被告
    。又被告行為後，證券交易法第一百七十四條業於八十九年七月十九日修正公布
    ，同年月二十一日生效，其法定刑度已有修正，嗣又於九十一年二月六日修正，
    惟刑度不變，比較新舊法之結果，以被告行為時之舊法（即八十九年七月十九日
    修正前之證券交易法）較為有利，應適用較有利於被告之舊法。原審疏未就上開
    新、舊法為比較，尚有未洽；（二）、被告一行為，觸犯八十四年五月十九日修
    正前之商業會計法第六十六條第一款、八十九年七月十九日修正前證券交易法第
    一百七十四條第一項第五款之罪、刑法第二百十五條之業務登載不實文書罪，上
    開三罪既均以不實之登載為犯罪構成要件，被告一行為侵害一個法益，因法規錯
    綜關係，致同時有三個符合犯罪構成要件之法條可以適用，屬於法規競合，原審
    誤以上開三罪具有方法結果之牽連關係，依牽連犯從一重處斷，於法未合；（三
    ）、背信罪與業務侵占罪間之關係，前者為一般之違背任務犯罪，後者則專指持
    有他人所有物，以不法意思，變更持有為所有，而侵占入己。因此，為他人處理
    事務之人所為之侵占，乃特殊之背信行為，如侵占罪成立時，雖其行為合於背信
    罪之構成要件，亦祗能論以侵占罪，不再論以背信罪，已如前述。原審一方面論
    被告以業務侵占罪，同時又論被告以背信罪，亦有未洽；（四）、被告行為後，
    公司法第十五條第三項、第十六條第二項關於刑罰之規定，業於九十年十一月十
    二日修正廢止，原審未及審酌於此，所為有罪之判決，亦有未合；（五）、原審
    另不及就前開併案審理部分一併審究，復疏未論述被告利用不知情之子○○犯罪
    屬間接正犯，並認定吳清田、庚○○與被告丙○○係屬共同正犯，另認被告有部
    分犯罪自首，與自首要件不符，卻未於事實及理由欄內敘明，亦有疏失。被告上
    訴意旨指摘原判決不當，固無可採，檢察官上訴指摘原判決誤依自首之規定減輕
    其刑，認原審量刑過輕，亦無理由，惟原判決關於被告丙○○部分既有可議，自
    應由本院予以撤銷改判。審酌被告如事實欄所示之犯罪動機、目的、手段、所生
    危害及犯罪後態度，暨被告已將向萬通銀行借貸之金錢予以清償（參偵字第一八
    二七九號卷第六七頁、第六八頁）等一切情狀，量處如主文所示之刑。又如附表
    所示支票九張背面偽造壬○之簽名（即署押）各一枚，應依刑法第二百十九條之
    規定併宣告沒收。至於涉及本案如事實欄所載之其他被告製作不實之發票、契約
    書等資料，並未扣案，衡諸該資料內容或已成為公司業務上之文書，為免將來沒
    收之困難，爰不另為沒收之宣告，併此敘明。
四、公訴意旨另以：被告係泰源證券公司及泰源財務顧問股份有限公司負責人，明知
    泰源證券公司經核准登記之營業項目並不包括代客操作買賣股票，乃自八十二年
    間起，以泰源證券公司職員丁○○之名義與客戶江培珍、郭建志、駱文勇、郭文
    生、葉香蓮、洪南極、洪國威、韋俊斌、崔慧君等多人簽訂合作投資契約書，經
    營公司登記範圍以外之代客操作買賣股票，並以泰源財務顧問股份有限公司為保
    證人，違反公司不得為保證人之規定，因認被告此二部分行為，另涉有違反公司
    法第十五條第三項、第十六條第二項之罪嫌云云。惟查，被告行為後，公司法第
    十五條第三項、第十六條第二項有關刑罰之規定，業於九十年十一月十二日修正
    後廢止，此二公訴部分即不能科被告以刑罰，原應為免訴之裁判，惟公訴人認此
    二部分如成立犯罪，即與前述論罪之犯行有方法結果之牽連關係，屬裁判上一罪
    ，故不另為免訴之諭知，附此敘明。
據上論斷，應依刑事訴訟法第三百六十九條第一項前段、第三百六十四條、第二百九
十九條第一項前段，八十四年五月十九日修正前商業會計法第六十六條第一款，八十
九年七月十九日修正前證券交易法第一百七十四條第一項第五款，刑法第十一條前段
、第二條第一項但書、第五十六條、第五十五條、第二百十六條、第二百十五條、第
二百十條、第三百三十六條第二項、第六十二條、第二百十九條，罰金罰鍰提高標準
條例第一條前段，判決如主文。
本案經檢察官鄭富銘到庭執行職務。
中      華      民      國    九十二    年      四      月     十七     日
                              臺灣高等法院刑事第二十庭
                                  審判長法  官  葉  麗  霞
                                        法  官  李  春  地
                                        法  官  鄧  振  球
右正本證明與原本無異。
如不服本判決，應於收受送達後十日內向本院提出上訴書狀，其未敘述上訴之理由者
並得於提起上訴後十日內向本院補提理由書（均須按他造當事人之人數附繕本）。
                                        書記官  洪  秋  帆
中      華      民      國    九十二    年      四      月    二十二    日
附錄：本案論罪科刑法條全文
刑法第三百三十六條第二項
對於業務上所持有之物，犯前條第一項之罪者，處六月以上五年以下有期徒刑，得併
科三千元以下罰金。
附  表
編號     時間                 取得之支票
       （年、月、日）       （發票日、金額、票號）
１       10.８               10.、0000000元、0000000號
２       10.               10.、0000000元、0000000號
３       10.               10.、0000000元、0000000號
４       10.               10.、0000000元、0000000號
５       11.３               11.４、0000000元、0000000號
６       11.３               11.４、0000000元、0000000號
７       11.               11.、0000000元、0000000號
８       11.               11.、    三九五四八元、0000000號
９       1.７               1.９、  四二八九０九元、四一０二三一號


司法院資訊處製作；財團法人民間司法改革基金會備份。
